最高法院民事判決　　　　　　　　　　　　　　　八十六年度台上字第二一三七號
　　上　訴　人　甲○○
　　訴訟代理人　黃碧芬律師
　　被 上訴 人　乙○○
　　訴訟代理人　江松鶴律師
右當事人間請求離婚事件，上訴人對於中華民國八十五年三月十四日台灣高等法院第
二審判決（八十四年度家上字第七七號），提起上訴，本院判決如左：
    主  文
原判決廢棄，發回台灣高等法院。
    理  由
本件被上訴人主張：兩造為夫妻，已育有一女王雅虹滿七歲，詎上訴人於民國八十一
年三月二十四日，因細故打傷伊，伊經住院診療後即回娘家居住迄今。八十三年九月
四日下午六時許，兩造於台北縣永和市○○路六八○巷口相遇，上訴人更變本加厲，
兇性大發在路上窮追痛毆伊成傷又住院治療；於伊被毆時，伊母趨前勸阻，竟亦遭上
訴人罔顧倫常，而打傷其手腳。足見兩造夫妻誠摰相愛之基礎已然動搖，伊身心俱受
上訴人巨創，實不堪受上訴人同居之虐待，且屬難以維持婚姻之重大事由等情，爰依
民法第一千零五十二條第一項第三款及第二項之規定，求為准伊與上訴人離婚，兩造
所生長女王雅虹由伊監護之判決。
上訴人則以：兩造係於緬甸結婚，來台前伊變賣所有家產購買寶石帶來台，均交由
被上訴人保管，詎到台後，伊為創業而需資金，欲以寶石變賣以應急需，被上訴人竟
拒不交出，且時常譏諷伊無用。俟被上訴人取得醫師執照後更變本加厲，自八十一年
初席捲細軟及伊所有寶石等財物，遷出伊所設立之住所，拒絕與伊同居。嗣被上訴人
以八十一年間與八十三年間相隔至少二年以上，二次遭伊毆打之不實事實，提起本件
離婚之訴，係因其一再激怒辱譏諷予伊，並藏匿兩造所生之女所致，伊之行為，縱
有過當，亦難認有虐待被上訴人至不堪同居之程度。且被上訴人故將伊與長女嬉戲之
行為造為咬傷之虐待行為，並將其送回緬甸，亦屬不當。再被上訴人將夫妻細故口
角渲染為深仇大恨，完全不顧子女之感受，犧牲子女享受親情之利益，由其監護長女
殊不適當。且兩造之婚姻關係仍存續中，被上訴人竟違反同居之義務等語，資為抗辯
，並提起反訴，求為命被上訴人與伊同居之判決。
原審維持第一審所為本訴及反訴上訴人均敗訴之判決，無非以：被上訴人主張上訴人
於八十一年三月二十四日毆打伊之事實，為上訴人所否認，被上訴人又未能舉證以實
其說，尚難採信。又被上訴人對於自八十一年三月間即離家未與上訴人同居之事實，
自認為真實，雖辯稱係上訴人同意分居云云，但並無確切之證據證明其為真實，亦無
可取。惟被上訴人主張八十三年九月四日下午六時許，兩造在台北縣永和市○○路六
八○巷口相遇，上訴人兇性大發，在路上窮追痛毆被上訴人成傷，被上訴人之母陳懿
斌趨前勸阻，亦遭上訴人打傷其手腳等情，已據提出特種診斷書、照片、門診紀錄及
病歷影本為證；並經為其治療之醫師莊雨星於刑事案件結供：被上訴人頭、臉多處挫
傷，手、腳也有挫傷，且有腦震盪現象，辦理住院並做斷層掃描。陳懿斌亦一起到急
診室，但傷沒有被上訴人嚴重等語，再參酌陳懿斌之證言，被上訴人此部分主張堪予
採信。查兩造均為大學畢業，受過高等教育，被上訴人現為天主教聖保祿醫院內科醫
師，社會地位崇高，上訴人竟於大庭廣眾之前，當街予以毆打成傷，其人格尊嚴受創
殊甚，上訴人之行為已逾越夫妻通常所能忍受之程受，顯已危及婚姻之維繫，應認為
構成民法第一千零五十二條第一項第三款規定之「夫妻之一方受他方不堪同居之虐待
」。且上訴人並未就其主張被上訴人將伊變賣家產購買之紅寶石席捲一空，被上訴人
於伊潦倒不得志心中鬱悶，竟常以言詞諷刺伊等情，舉證以實其說，即難採信。被上
訴人訴請離婚，為有理由。又查被上訴人現為內科醫師，每月實領薪津淨額新台幣（
下同）七萬四千二百八十四元，而其父母兄弟均在國內，長女王雅虹由其監護，人手
既多，照顧自非難事，且祖孫三代可享正常天倫之樂，由被上訴人監護王雅虹應屬適
當等詞，為其判斷之基礎。
惟按判決書理由項下，應記載關於攻擊或防禦方法之意見，民事訴訟法第二百二十六
條第三項定有明文，法院為被告敗訴判決，而於其防禦方法之意見有未記載於判決理
由項下者，即為同法第四百六十九條第六款所謂判決不備理由。本件上訴人辯稱：伊
在緬甸經商，家境富有，此有伊在緬甸經商之繳稅證明，以及伊在緬甸之別墅華宅汽
車照片可證，但因被上訴人與其家人遊說伊至台灣謀生，伊基於愛妻心切，遂來台定
居，由於緬甸屬於軍管及外匯管制國家，金錢無法帶出國，伊因將財產變換成寶石
出，且均交由被上訴人保管。但抵台後被上訴人竟拒不交出寶石資為伊經商之資本
，逼使伊必須做工，駕駛計程車謀生。被上訴人於刑事法院八十四年一月十四日之訊
問筆錄雖稱寶石是伊之母所給，但並不否認寶石在其手裡。嗣被上訴人取得醫師執照
後即開始嫌惡伊，不願與伊同甘共苦，並於八十一年間女離家返回娘家居住，經伊
請求返回，反遭被上訴人與其家人奚落辱。即令伊於八十三年九月四日下午六時有
推倒被上訴人之行為，亦屬一時激於義憤所為，尚非過當，不得認為屬於不堪同居之
虐待等語，並提出繳稅證明與訊問筆錄等文書證據為證明。核係上訴人重要防禦方法
，自不得恝置不論。乃原審就此未置一詞，遽謂上訴人未能舉證以實其說，而為其不
利判斷，已屬判決理由不備。且原審既已認定被上訴人自認於八十一年三月間離開夫
家迄今仍未與上訴人同居為真實，並謂被上訴人主張其離開夫家係遭上訴人毆打及上
訴人同意分居云云，均不可採。則被上訴人似非遭上訴人不堪同居之虐待而離家。惟
原審復認定被上訴人係因受不堪同居之虐待而離家，構成不堪同居之虐待云云，亦難
謂無判決理由前後矛盾之違法。本訴部分之原判決既難以維持，其反訴部分，自有併
予廢棄之必要。上訴論旨，執以指摘原判決不當，求予廢棄，非無理由。
據上論結，本件上訴為有理由。依民事訴訟法第四百七十七條第一項、第四百七十八
條第一項，判決如主文。
中      華      民      國    八十六    年      七      月      四      日
                              最高法院民事第六庭
                                  審判長法官  吳  啟  賓
                                        法官  洪  根  樹
                                        法官  謝  正  勝
                                        法官  劉  福  來
                                        法官  黃  熙  嫣
      右正本證明與原本無異
                                              書  記  官
中      華      民      國    八十六    年      七      月     十五     日
